臺灣高等法院刑事判決　　　　　　　　　　　　　　九十三年度上訴字第二０三號
　　上　訴　人
　　即　自訴人　庚○○
　　被　　　告　丙○○
　　　　　　　　甲○○
　　　　　　　　丁○○
　　　　　　　　戊○○
　　　　　　　　癸○○
　　　　　　　　乙○○
　　　　　　　　辛○○
　　　　　　　　己○○
　　　　　　　　壬○○
右列上訴人因被告違反貪污治罪條例等案件，不服臺灣桃園地方法院九十一年度自更
字六第六號，中華民國九十二年十一月五日第一審判決，提起上訴，本院判決如左：
    主  文
上訴駁回。
    理  由
一、自訴意旨略以：自訴人於民國八十八年九月二十二日發現其所有之車輛貼有中壢
    清潔隊清理通知書，隨後即遭拖吊，九月三十日前往取車時，要求付清拖吊費一
    千六百元，始取回車輛。清潔隊以道路交通管理處罰條例第八十二條之一為依據
    張貼通知，並委託他人拖吊、收費，經查該條明文規定「因警察機關通知車輛所
    有人限期清理之」，因此，通知不合法，自訴人無遵守之義務，亦不構成逾期不
    清理，清潔隊誣指自訴人逾期未清理委託他人拖吊及收費，已經違法涉嫌偽造公
    文書、貪污治罪條例第五條第二款利用職務上之機會詐取他人之財物及第六條第
    四款對於主管監督之事務直接或間接圖利私人等罪嫌，請依法量刑，並沒收其非
    法所得及犯罪工具拖吊車。道路交通管理處罰條例第八十二條之一雖有得先行移
    置之規定，但須合法，而非法通知不得為執法依據。且：
    (一)檢視清潔隊通知，前有「清理通知書」字樣，內有四十八小時內自行清理規定
      ，可以確定為道路交通管理處罰條例第八十二條之一第一款之限期清理通知，
      清潔隊明顯違法，而此通知書及作業規定，出自縣政府。
    (二)依照道路交通管理處罰條例第八十二條之一規定，須先查報後由警察機關通知
      ，於通知逾期後始得移置，不得於查報後通知前移置。又逾期未清理或行方不
      明無法查明，均須公告處理，然無論何者，均須先經警察機關通知限期清理始
      符程序，本件車輛就停在自訴人樓下，左鄰右舍均知道是自訴人之車輛，足見
      根本未查。縣環保局稱無牌車輛無法查明，故由清潔隊通知，但本項規定係在
      無法查明之情形下以公告方式處理，而非通知，公告是一個月不是四十八小時
      ，且法律規定只有警察通知才算逾期，就算清潔隊可處理，其使用清理通知，
      以逾期為由移置亦屬違法。又該條規定「‧‧‧公告一個月‧‧‧移送由環保
      ‧‧‧」，所謂「移送」意思是原來不由其保管，也不由其公告，若由其公告
      就不須移送，與法令不符，雖然法律中有得委託他人移置之規定，卻無委託他
      人公告之規定，所以公告不得委託，清潔隊以其名義通知，法律上屬其保管，
      此與規定不符。依規定僅有兩個單位可執行此項業務，扣除環保僅剩警察，所
      以通知、移置、公告，僅限警察執行才合法，因此，即使「無法查明」，清潔
      隊亦無權處理，更不用說張貼清理公告。
    (三)四十八小時規定源自「佔用道路廢棄車輛認定標準查報處理及收取費用辦法」
      第四條第一款，但並未說明由誰執行，而道路交通管理處罰條例第八十二條之
      一為其法令依據，該條係規定由警察機關執行，清潔隊即無權執行。
    (四)行政院環保署署說有權查報、公告，但查報、公告非通知，因此通知依然不合
      法，而依照公告後移送環保機關之規定，應當亦無權公告。
    (五)清潔隊辯稱依縣府規定無牌車輛由其通知，但縣府規定抵觸法律，亦屬無效，
      經向縣府查詢，縣長丙○○公告之「廢棄車輛查報移置處理作業執行要點」第
      五條確實如此規定，依其用語是執行第四條第一款，丙○○明顯違法。而縣環
      保局所提供兩種通知，再度確認第五、六條是由鄉鎮市公所及警察機關分別執
      行並張貼公告，對照兩種通知，清潔隊的前有「清理通知」字樣，後為通知單
      位，警察的上方無說明，下方為查報單位，警察通知是否算為清理通知有爭議
      ，清潔隊所用則毫無疑問，兩者皆有「車號」欄，顯示並非無牌車輛所用，相
      同與相異處均證明相關人士已經違法。
    綜此，清潔隊依被告丙○○指示，由環保局提供張貼不合法通知，然後誣指自訴
    人逾期未清理，委託他人拖吊並收取費用，被告甲○○、丁○○、戊○○、癸○○、乙○○、辛○○均涉嫌偽造公文書、利用職務上之機會詐取他人財物及圖利
    私人，被告丙○○除涉犯前開各罪之教唆外，因其使公務員不依法律規定辦理，
    另涉有妨害公務罪嫌，被告己○○、壬○○分別為桃園縣桃園市市長、清潔隊隊
    長，其二人依被告丙○○指示辦理，同樣涉有偽造公文書等罪嫌云云。
二、按不得提起自訴而提起者，應諭知不受理之判決；又「犯罪之被害人得提起自訴
    ‧‧‧犯罪事實之一部提起自訴者，他部雖不得自訴亦以得提起自訴論。但不得
    提起自訴部分係較重之罪，或其第一審屬於高等法院管轄，或第三百二十一條之
    情形者，不在此限。」、「同一案件經檢察官依第二百二十八條規定開始偵查者
    ，不得再行自訴」，刑事訴訟法第三百三十四條、第三百十九條第一項、第三項
    （即修正前第二項）、第三百二十三條第一項分別訂有明文。再所謂「犯罪被害
    人」，係指因犯罪致其法益直接受侵害之人而言。法益因受侵害法益性質之不同
    ，得分為個人法益、社會法益及國家法益三種，侵害個人法益之犯罪，其個人為
    因犯罪直接受有損害之人，自得依法提起自訴，固不待言，惟侵害國家或社會法
    益之犯罪，其被害者為國家或社會，至於個人可否同時為被害人，須視受侵害法
    益之性質而定，若所觸犯之法律，目的僅在保護國家或社會法益，個人縱亦受有
    損害，亦僅係間接受損害，直接被害者仍為國家或社會，而非私人，是個人即非
    屬刑事訴訟法第三百十九條第一項所稱之「犯罪被害人」，自不得提起自訴。
三、原審以：「(一)本件自訴人庚○○認被告甲○○、丁○○、戊○○、癸○○、乙○○、辛○○等人均涉有偽造公文書、利用職務上之機會詐取他人財物及圖利私人
    之罪嫌，被告丙○○除涉犯前開各罪之教唆罪嫌外，另涉犯妨害公務罪嫌。然貪
    污治罪條例第五條第一項第二款之公務員利用職務上機會詐取財物罪，為同條例
    第六條第一項第四款公務員圖利罪之特別規定（四十二年臺特非字第一六號判例
    參照），而公務員貪污罪、圖利罪所保護法益，為公務員對國家服務之忠信規律
    及國家之利益，縱其犯罪結果，於私人權益不無影響，但其直接被害者仍為國家
    法益，而非私人權益；雖因被告之行為致上訴人受有損害，亦屬間接之被害，而
    非直接被害，依照上開說明，即不得提起自訴，此有最高法院二十六年渝上字第
    八九三號、七十年台上字第一七九九號判例參照，是本案自訴人就所自訴被告甲○○、丁○○、戊○○、癸○○、乙○○、辛○○及丙○○等人違反貪污治罪條
    例（利用職務上之機會詐取他人財物及圖利私人）部分，即非刑事訴訟法第三百
    十九條第一項所稱之「犯罪被害人」，自不得提起自訴。又自訴人自訴被告等共
    同偽造公文書，利用職務上之機會詐取他人財物及圖利私人，係觸犯刑法第二十
    八條、第二百十一條及貪污治罪條例第五條第一項第二款、第六條第一項第四款
    之罪名，因各該罪間具有方法結果之關係，為牽連犯，應從一重依貪污治罪條例
    論處，而其較重之罪既為侵害國家法益之罪，私人並非直接被害人，依前開法條
    規定，即均不得提起自訴。(二)又自訴人在提起本案自訴（九十年四月三十日）前
    ，曾於八十九年十一月八日，以前揭同一事實對被告丙○○、丁○○、癸○○、
    辛○○提出涉嫌違反貪污治罪條例之告訴，由臺灣桃園地方法院檢察署以八十九
    年度他字第二三八七號受理，並由臺灣桃園地方法院檢察署檢察官於八十九年十
    二月八日傳訊自訴人到庭訊問而開始偵查，嗣並簽分為九十年度偵字第一一０八
    號，此業經依職權調閱該案全卷，並影印附卷可稽，自訴人對被告丙○○、丁○○、癸○○、辛○○等人再提起本案自訴，亦有違刑事訴訟法第三百二十三條第
    一項之規定。(三)再自訴人指述被告己○○為桃園市長、被告壬○○為桃園市公所
    清潔隊隊長，依被告丙○○之指示辦理，同樣涉有偽造公文書等罪嫌云云，惟依
    自訴人前揭自訴意旨，其並未因被告己○○、壬○○之任何行為而受害，縱被告
    己○○、壬○○二人有如自訴人所指述之犯罪事實，自訴人亦非犯罪之被害人，
    其依法即不得提起自訴」。判決自訴不受理
四、自訴人上訴意旨略以：(一)貪污治罪條例第五條第二款之利用職務上之機會，詐取
    財物罪，應優先於同條例第六條第四款之圖利罪適用，該條款之罪為侵犯財產之
    犯罪，財產之所有權人為直接被害人；又以偽造文書方式詐財者，被詐財之人亦
    為直接被害人，從任何法條論斷，本案自訴人均可提自訴。(二)同一案件之構成要
    件為犯罪事實相同，但本件兩案發生時間不同，地點不同，犯罪事實不同，亦即
    一為拖吊車輛涉嫌竊盜、侵占，一為收費，涉嫌詐財，且拖吊車輛竊盜、侵占部
    分，發生於八十八年九月二十二日，被拖吊車輛之發生地點在中壢，詐財（本案
    自訴案）發生於八十八年九月三十日，收費地點在桃園（市），故時間不同，地
    點不同、犯罪事實亦不同，並非刑事訴訟法第三百二十三條之同一案件，本案自
    得提起自訴。臺灣高等法院檢察署檢察官亦認詐欺與侵占罪，並非同一案件，為
    不起訴處分效力所不及，可提自訴或告訴。(三)依刑事訴訟法第三百十九條（第二
    項）規定，犯罪事實之一部提起自訴者，他部雖不得提起自訴，亦以得提起自訴
    論，自訴人依法可對被告己○○、壬○○提起自訴。
五、惟查，(1)貪污治罪條例第五條第二款之利用職務上之機會詐取財物罪或同條例第
    六條第四款之公務員圖利罪，不論何者優先適用，因貪污治罪條例該二條所保護
    之法益，為公務員對國家服務之忠信規律及國家之利益，縱其犯罪結果，於私人
    權益不無影響，但其直接被害者仍為國家法益，而非私人權益；雖因被告之行為
    致上訴人受有損害，亦屬間接之被害，而非直接被害，上訴人即不得提起自訴（
    最高法院二十六年渝上字第八九三號、七十年台上字第一七九九號判例參照）。
    是本案自訴人就所自訴被告甲○○、丁○○、戊○○、癸○○、乙○○、辛○○
    及丙○○等人違反貪污治罪條例（利用職務上之機會詐取他人財物及公務員圖利
    私人）部分，即非刑事訴訟法第三百十九條第一項所稱之「犯罪被害人」，自不
    得提起自訴。其如因此受有財產上之損害，就上開法條之犯罪言，仍屬間接被害
    人，不得對上開被告提起該等之罪之自訴。又自訴人自訴上開被告等共同偽造公
    文書，利用職務上之機會詐取他人財物及圖利私人，係觸犯刑法第二十八條、第
    二百十一條及貪污治罪條例第五條第一項第二款、第六條第一項第四款之罪（被
    告丙○○另涉有妨害公務罪），因各該罪間具有方法結果之關係，為牽連犯，應
    從一重依貪污治罪條例論處，即便偽造公文書部分得提起自訴，然其較重之罪既
    為侵害國家法益之罪，自訴人並非直接被害人，較重之罪不得提起自訴，依前開
    刑事訴訟法第三百十九條第二項但書之規定，自訴人自亦不得提起本件自訴。(2)
    刑事訴訟法第三百二十三條第一項之同一案件，除了事實上同一外，另包括法律
    上同一，亦即實質上或裁判上一罪均包括在內，依自訴人所言，被告等係以竊盜
    、侵占、收費、詐財、偽造公文書等之方式犯罪，不論係涉有刑法之竊盜、侵占
    、詐欺取材、偽造公文書或貪污治罪條例第五條第二款之利用職務上之機會詐取
    財物罪或同條例第六條第四款之公務員圖利罪（被告呂秀連尚涉有妨害公務罪）
    ，該等行為間，有方法、目的之牽連犯關係，屬裁判上一罪之同一案件（非自訴
    人所指之時間、地點、事實上之同一），則自訴人在提起本案自訴（九十年四月
    三十日）前，曾於八十九年十一月八日，以前揭同一事實對被告丙○○、丁○○
    、癸○○、辛○○提出涉嫌違反貪污治罪條例之告訴，由臺灣桃園地方法院檢察
    署以八十九年度他字第二三八七號受理，並由臺灣桃園地方法院檢察署檢察官於
    八十九年十二月八日傳訊自訴人到庭訊問而開始偵查，嗣並簽分為九十年度偵字
    第一一０八號，此業經原審依職權調閱該案全卷，並影印附卷可稽，自訴人對被
    告丙○○、丁○○、癸○○、辛○○等人再提起本案自訴，亦有違刑事訴訟法第
    三百二十三條第一項之規定。(3)再自訴人指述被告己○○為桃園縣桃園市長、被
    告壬○○為桃園縣桃園市公所清潔隊隊長，依被告丙○○之指示辦理，同樣涉有
    偽造公文書等罪嫌云云，惟依自訴人前揭自訴意旨，並未指明被告丙○○指示被
    告己○○、壬○○辦理何事？且即便被告己○○、壬○○二人有如自訴人所指述
    之犯罪事實，自訴人亦未因被告己○○、壬○○之任何行為而受害，自訴人自亦
    非犯罪之被害人，其依前開法條之規定，即不得提起自訴。
六、綜上所述，本件自訴人上訴指摘原判決不當，為無理由，應予駁回，並不經言詞
    辯論為之。
據上論斷，應依刑事訴訟法第三百六十八條、第三百七十二條，判決如主文。
中　　　華　　　民　　　國　　九十三　　年　　　四　　　月　　二十九　　日
                              臺灣高等法院刑事第二十一庭
                                  審判長法  官  葉　騰　瑞
                                        法  官  莊　明　彰
                                        法  官  劉　壽　嵩
右正本證明與原本無異。
如不服本判決，應於收受送達後十日內向本院提出上訴書狀，其未敘述上訴之理由者
並得於提起上訴後十日內向本院補提理由書（均須按他造當事人之人數附繕本）。
                                        書記官  廖　婷　璇
中　　　華　　　民　　　國　　九十三　　年　　　四　　　月　　二十九　　日
